臺灣高等法院刑事附帶民事訴訟判決　　　　　　　九十二年度重附民字第一０七號
　　原　　　告　丙○○
　　被　　　告　甲○○
　　　　　　　　乙○○
　　　　　　　　丁○○
　　共　　　同
　　訴訟代理人　陳淑貞律師
右列被告因偽造文書案件（九十二年度上訴字第四一六０號），經原告提起附帶民事
訴訟，請求損害賠償，本院判決如左：
    主  文
原告之訴駁回。
    事  實
甲、原告方面：
一、聲明：
    被告應連帶給付原告新臺幣（下同）三千一百一十九萬二千五百十六元，及自起
    訴狀繕本送達之翌日起至清償日止，按年息百分之五計算之利息。
二、陳述：
  (一)被告甲○○係原告之父，被告乙○○係原告胞弟，被告丁○○則為職業代書。原
    告之母劉于於民國（下同）八十九年八月二十五日上午因昏迷，送至臺北市立陽
    明醫院急診，經診斷為顱內出血，經施行開顱手術移除腦血腫後，醫院仍認病危
    而於加護病房照護，期間仍呈無意識之昏迷狀態。被告甲○○、乙○○恐劉于不
    治時，勢須與原告共同繼承劉于之財產，為圖得不法所有之利益並損害原告之繼
    承權，竟趁劉于病危昏迷之際與知情之代書即被告丁○○共同謀議奪取劉于之財
    產，基於行使偽造私文書之犯意聯絡及分工，先由乙○○於八十九年八月二十八
    日在臺北市內湖區戶政事務所內，偽載劉于因急事回南部，無法親自申請印鑑證
    明，而委任其申請印鑑證明十份之委託書，盜用劉于之印章，向內湖戶政事務所
    申請核發劉于之印鑑證明十份予乙○○。乙○○取得印鑑證明後，將印鑑證明、
    如附表（起訴書未附附表）所示之土地、建物所有權狀、劉于之印鑑章等持交丁○○，丁○○旋以該印鑑章偽造劉于於八十九年八月二十二日贈與如附表所示土
    地及建物予甲○○之贈與所有權移轉契約書二份，並盜用劉于之印章，偽造劉于
    之名義填具申請日為八十九年八月二十二日之土地登記申請書，由丁○○陪同甲○○於八十九年八月三十一日至臺北市中山地政事務所，並持前開不實之契約書
    ，向財政部臺北市國稅局申請發給贈與稅不計入贈與總額之證明書，使不知情之
    財政部臺北市國稅局承辦之公務員於八十九年八月三十一日製發劉于於八十九年
    八月二十二日贈與甲○○如附表所示之房地贈與稅不計入贈與總額之證明書，足
    以生損害於劉于及國稅局核發該證明書之正確性。甲○○、丁○○又於八十九年
    九月二日持前開贈與所有權移轉契約書二份、贈與稅不計入贈與總額證明書一份
    ，持交該地政事務所人員辦理贈與移轉登記，使承辦人員將此不實之事項登載於
    職務上所掌之土地及建物登記簿上，並於八十九年九月四日辦妥登記，使被告甲○○取得價值九千三百五十七萬七千五百四十八元之不動產。而劉于於九月四日
    下午十二時十分許病逝，因上開不動產已登記於被告甲○○名下，造成原告無法
    依繼承取得按應繼分三分之一計算價值為三千一百十九萬二千五百十六元遺產之
    損害。
  (二)被告三人涉有偽造文書等罪責，業經臺灣士林地方法院九十二年度訴字第八三號
    刑事判決諭知罪刑在案，刻由鈞院審理中。被告三人所為，自屬故意對原告之侵
    權行為，造成於告無法繼承取得前開財產之損害，自得依民法第一百八十四條第
    一項規定請求被告連帶賠償以回復原告之繼承權。惟查被告於取得上開財產後，
    多已進行買賣移轉處分，僅少數仍在被告甲○○名下，已難回復原狀，原告自得
    請求金錢之損害賠償。
三、證據：援用刑事訴訟之證據。
乙、被告方面：
一、聲明：駁回原告之訴。
二、陳述：
  (一)本件係劉于生前同意被告等辦理前開不動產移轉手續。原告長久之來，自以為承
    襲劉姓，可獨得「劉家財產」之錯誤觀念。原告退役後擔任建設公司總經理，詎
    料八十三年間挪用公司資金及客戶貸款，原告甲○○及劉于護子心切，四處舉債
    代其填補虧空，累積負債高達八千九百八十四萬元，甲○○夫妻為清償負債，要
    求林陽期同意，在八十四年至九十一年間，共計處分三人名下房地產十二筆，得
    款七千二百四十五萬元，全部清償上開負債本息，迄今尚欠民間借款一千二百三
    十九萬元、銀行貸款五百萬元，反之，原告則拒絕自己名下資產變賣償還分文。
    八十四年十二月間，甲○○肺疾嚴重，曾將其名下臺北市○○路○段三二三巷七
    號二、四、五樓房屋及基地，委託丁○○代書過戶與劉于，以求售屋手續簡便，
    防止原告掣肘。八十九年間劉于病重，劉于再要求將上開房屋委託丁○○代書過
    戶返還甲○○，嗣後出售得款用以清償負債。劉于於八十九年九月四日逝世時，
    負債超過資產甚多，臨終前猶焦急委託房屋仲介售屋償債，並無積極財產可供原
    告繼承。依民法第一千一百四十八條規定，原告理應就遺產及債務一併結算繼承
    ，並分擔被繼承人之醫藥及喪葬費用，如有負債，亦應負連帶償還責任。
  (二)縱認原告有侵權行為請求權，依其至遲於八十九年九月二十日即知有損害及賠償
    義務人，此由原告寄出之存證信函即可明瞭，故原告在九十二年十一月二十七日
    始起訴請求，已罹逾二年之時效。
  (三)本件不動產原為甲○○所有，而過戶與劉于，八十九年間劉于物歸原主，過戶返
    還甲○○出售清理債務，並無侵害原告繼承權情事。被告丁○○僅在尚未知悉劉
    于中風前代填書表，其他手續均非丁○○代理，原告以共同侵權行為人請求連帶
    賠償，實無理由。
三、證據：提出借款明細表、向合作金庫借款明細表、出賣不動產清償債務明細表、
    借款證明、借據、買賣契約、不動產異動索引、訊問筆錄、存證信函等影本為證
    。
    理  由
一、按刑事訴訟諭知無罪、免訴或不受理之判決者，應以判決駁回原告之訴，刑事訴
    訟法第五百零三條第一項前段定有明文。
二、本件被告甲○○、林陽期、丁○○被訴偽造文書案件，業經本院將原判決撤銷，
    諭知被告等無罪在案。依照首開規定，則原告附帶提起之民事訴訟，自應予駁回
    。
三、據上論斷，應依刑事訴訟法第五百零三條第一項前段，判決如主文。
中　　　華　　　民　　　國　　九十三　　年　　　八　　　月　　　十　　　日
                              臺灣高等法院刑事第二十三庭
                                  審判長法  官 黃  瑞  華
                                        法  官 王  淑  滿
                                        法  官 宋      祺
右正本證明與原本無異。
如不服本判決，應於收受送達後十日內向本院提出上訴書狀，其未敘述上訴之理由者
並得於提起上訴後十日內向本院補提理由書（均須按他造當事人之人數附繕本）。
                                        書記官 蔡  慧  娟
中　　　華　　　民　　　國　　九十三　　年　　　八　　　月　　 十六 　　日
